【裁判字號】    91,訴,3947
【裁判日期】    920923
【裁判案由】    拆屋還地
【裁判全文】
臺灣臺中地方法院民事判決  九十一年度訴字第三九四七號
    原      告  甲○○
    訴訟代理人  李春生        律師
    被      告  乙○○
    訴訟代理人  郭賢傳        律師
右當事人間拆屋還地事件，本院於九十二年九月五日言詞辯論終結，判決如下：
    主    文
被告應將坐落台中市○○區○○段八三一地號土地上如附圖Ｂ部分所示，面積○．○
一三二一五公頃上之水泥造、鐵皮住房及如附圖Ｃ部分所示，面積○．○三○一二三
公頃上之木造、磚瓦、鐵皮豬舍拆除，並將如附圖Ｂ、Ｃ部分所示，面積○．○四三
三三八公頃之土地返還原告及其他共有人葉茂林、葉炫顯、葉志平、葉素嬌、葉金鴻
、葉文盛全體。
訴訟費用由被告負擔。
本判決於原告以新臺幣陸拾貳萬元供擔保後，得假執行。但被告如於假執行程序執行
標的物交付前，以新臺幣壹佰捌拾陸萬仟伍佰拾肆元為原告預供擔保，得免為假
執行。
    事實及理由
壹、訴之聲明
一、原告方面：如主文第一項所示，並願供擔保，請准宣告假執行。
二、被告方面：
    (一)原告之訴駁回。
    (二)如受不利判決，願供擔保，請准免宣告假執行。
貳、事實陳述摘要
一、原告方面
    (一)查坐落台中市○○區○○段八三一地號，地目田，面積○．三三三三○一公頃
      之土地，現為原告（應有部分八四分之五）與訴外人葉茂林（應有部分八四分
      之五）、葉炫顯（應有部分八四分之五）、葉志平（應有部分八四分之五）、
      葉素嬌（應有部分八四分之五）、葉金鴻（應有部分二一分之八）、葉文盛（
      應有部分二一分之五）所共有。
    (二)被告占有如附圖所示Ｂ部分土地（面積○．○一三二一五公頃）及Ｃ部分土地
      （面積○．○三○一二三公頃，此二部分被告所占有之土地，下稱系爭土地）
      ，並分別於其上建有水泥、鐵皮住房及木造、磚瓦、鐵皮豬舍（下稱系爭地上
      建物），屬無權占有，爰依民法第七百六十七條規定訴請被告應將系爭地上建
      物拆除後將系爭土地交還原告及其他共有人。
    (三)對被告抗辯所為之陳述：
      被告抗辯如附圖Ｂ部分土地上之水泥造、鐵皮住房及如附圖Ｃ部分土地上木造
      、磚瓦、鐵皮豬舍，均為其於民國四十七年左右所建築，且其係依當時之分管
      契約占有使用系爭土地云云。然被告並無法舉證分管契約確實存在，且依鈞院
      九十一年十二月二十六日勘驗結果，民國四十七年以前之建物，應係「土造」
      ，而被告所有之系爭建物，均非「土造」，且依證人葉金鴻之證詞以觀，系爭
      地上建物，並非如被告所稱係民國四十七年時所建造。
    (四)證據：提出土地登記謄本、地籍圖謄本各一份為證；並聲請訊問證人葉金鴻。
二、被告方面：
    (一)系爭台中市○○區○○段八三一地號，重測前為上林埔子段一○二之三地號，
      被告自四十一年即為共有人之一，持分為二十八分之四，被告所有之系爭地上
      建物，乃於四十七年時徵得當時全體共有人之同意而興建，迄六十年時，住家
      因外部鐵皮老舊，獲得全體共有人同意，再做外部之修繕，六十一年時被告提
      供共有土地之應有部分為人做保，因主債務人未清償債務後，遭法院拍賣，被
      告始喪失系爭土地之所有權，惟仍獲其他共有人包括原告之父梁界之同意，繼
      續占有、使用系爭土地，梁界過世後，始由原告繼承。是系爭建物，包括原告
      在內之共有人，自六十一年以後均有明示或默示同意被告得繼續占有、使用，
      被告自非無權占有。另證人葉金鴻於鈞院九十二年七月十五日之證詞及後於同
      年七月二十一日所寄之信件中謂系爭建物係被告於七十八年時所建，其證詞與
      事實不符，當不足為證。
    (二)證據：提出土地登記簿謄本一份為證；並聲請訊問證人葉炫顯。
三、本院依職權履勘現場，並依原告聲請囑託臺中市中興地政事務所測量並繪製土地
    複丈成果圖。
參、法院之判斷
一、本件原告主張系爭台中市○○區○○段八三一地號土地，現為原告與訴外人葉茂
    林、葉炫顯、葉志平、葉素嬌、葉金鴻、葉文盛所共有。而被告於民國六十一年
    九月十一日以前雖係共有人之一，嗣後其應有部分因遭法院拍賣，由原告之父梁
    界拍得後現由原告繼承，所以被告自六十一年十一月二十五日以後已喪失共有人
    之身分，業據原告提出土地登記謄本、地籍圖謄本各一份及被告提出土地登記簿
    謄本一份為證，且為兩造所不爭執，自堪信為真實。又原告主張系爭土地上如附
    圖Ｂ部分所示，面積○．○一三二一五公頃上之水泥造、鐵皮住房及如附圖Ｃ部
    分所示，面積○．○三○一二三公頃上之木造、磚瓦、鐵皮豬舍，均為被告興建
    所有，並由被告占有中，此經本院會同臺中市中興地政事務所測量人員現場履勘
    測量屬實，此有本院勘驗筆錄及臺中市中興地政事務所複丈成果圖各一件附卷可
    稽，且為被告所不爭執，亦可信為真正。
二、本件原告主張被告已喪失共有人之身分，其占有系爭土地及系爭地上建物，自屬
    無權占有，依法應拆除系爭地上建物返還土地，被告則以前情置辯，並辯稱其占
    有系爭土地，乃基於分管契約而來，並非無權占有。是本件所應審究者，乃在於
    被告占有系爭土地，是否具有合法占有權源？
三、按「所有人對於無權占有或侵奪其所有物者，得請求返還之。對於妨害其所有權
    者，得請求除去之。有妨害其所有權之虞者，得請求防止之。」民法第七百六十
    七條定有明文，且以無權占有為原因，請求返還土地者，占有人對土地所有權存
    在之事實無爭執，而僅以非無權占有為抗辯者，土地所有權人對其土地被無權占
    有之事實無舉證責任，占有人自應就其取得占有係有正當權源之事實證明之（最
    高法院八十五年度台上字笫一一二○號判決意旨參照），是本件被告自應就其占
    有系爭土地之合法權源負舉證之責。查本件被告雖辯稱系爭地上建物係其於民國
    四十七年左右徵得全體共有人之同意，基於分管契約而建造使用至今，而系爭土
    地，包括原告在內之共有人，自民國六十一年以後均有明示或默示同意其繼續占
    有、使用，其自非無權占有等語，惟此為原告所否認，且依證人即當時之共有人
    葉金鴻、當時之共有人葉金桐之子葉炫顯於本院調查時到庭之證詞以觀（見本院
    九十二年五月十五日及七月十五日訊問筆錄），其二人均無法明確證稱被告所有
    之系爭地上建物係於民國四十七年時所建，亦未能證明原告之父梁界於拍得系爭
    土地之應有部分後，確有同意被告繼續占有系爭土地之意思，則被告無法舉證其
    占有系爭土地及系爭建物有合法權源，自應受不利之判斷，而難以採信。
四、再按「共有人基於分管契約得就共有物之特定部分為占有使用、收益，該分管契
    約且得對抗其餘共有人之後手，乃因其就共有物有應有部分使然。一旦喪失其共
    有物之應有部分，其依該分管契約，所得行使之權利即失所附麗，不得再對其後
    手或其他共有人主張分管契約上之權利。本件上訴人就系爭三筆土地之應有部分
    業經法院拍賣而喪失殆盡，為原審合法確定之事實。則縱令上訴人與其他共有人
    間就系爭土地原訂有分管契約，亦因其應有部分之喪失，而不得再對其後手或其
    他共有人主張分管契約上之權利」（最高法院八十四年度台上字第二八八六號判
    決意旨參照）。本件被告雖曾為系爭土地之共有人之一，然其於民國六十一年十
    一月二十五日以後即已喪失共有人之身分，為兩造所不爭執，則依上揭說明，本
    件被告之系爭土地應有部分業經法院拍賣而喪失殆盡，則縱令被告與其他共有人
    間就系爭土地原訂有分管契約，亦因其應有部分之喪失，而不得再對其後手或其
    他共有人主張分管契約上之權利。
五、綜上所述，本件原告依民法第七百六十七條之法律關係，主張被告占有系爭土地
    為無權占有，應將坐落台中市○○區○○段八三一地號土地上如附圖Ｂ部分所示
    ，面積○．○一三二一五公頃上之水泥造、鐵皮住房及如附圖Ｃ部分所示，面積
    ○．○三○一二三公頃上之木造、磚瓦、鐵皮豬舍移除，並將如附圖Ｂ、Ｃ部分
    所示，面積○．○四三三三八公頃之土地返還原告及其他共有人葉茂林、葉炫顯
    、葉志平、葉素嬌、葉金鴻、葉文盛全體，為有理由，應予准許。
六、兩造均陳明願供擔保，聲請宣告假執行或免為假執行，均核無不合，爰各酌定相
    當之擔保金額，併准許之。
七、本案事證已臻明確，兩造其餘主張陳述及所提之證據，均毋庸再予審酌，附此敘
    明。
八、結論：原告之訴為有理由，依民事訴訟法第七十八條、第三百九十條第二項、第
    三百九十二條，判決如主文。
中      華      民      國    九十二    年      九      月    二十三    日
                                        臺灣臺中地方法院民事第三庭
~B審判長法  官  張瑞蘭
~B      法  官  張國華
~B      法  官  洪堯讚
正本係照原本作成
如對本判決上訴，須於判決送達後廿日內向本院提出上訴狀
中      華      民      國    九十二    年      九      月    二十三    日
~B法院書記官


司法院資訊處製作；財團法人民間司法改革基金會備份。
